【裁判字號】    93,上易,238
【裁判日期】    950329
【裁判案由】    損害賠償
【裁判全文】
臺灣高等法院臺中分院民事判決  93年度上易字第238號
上  訴  人  丙○○
法定代理人  戊○○
法定代理人  乙○○
訴訟代理人  黃清濱律師
            陳湘茹律師
            陳尚宏律師
被  上訴人  丁○○○○○○○○○○○○○
訴訟代理人  甲○○
上列當事人間請求損害賠償事件，上訴人對於民國93年4月13日
臺灣臺中地方法院92年度訴字第939號第一審判決提起上訴，本
院於95年3月15日言詞辯論終結，判決如下：
    主      文
上訴駁回。
第二審訴訟費用由上訴人負擔。
    事實及理由
一、上訴人於原審起訴主張：伊於八十九年八月二十三日，自其
    就讀之被上訴人肯德托兒所放學前，應該托兒所導師黃惠敏
    之要求，將椅子搬上桌面，以利該托兒所之打掃工作，惟因
    黃惠敏疏於注意防範，按其情節應注意，並能注意而未注意
    ，致上訴人滑倒而發生碰撞，造成上訴人臉部外傷並損及臉
    部神經，其臉部因而變形殘障。被上訴人肯德托兒所係提供
    學齡前兒童學習基本知識並對其提供保護照顧之場所，其提
    供之服務應符合消費者保護法第七條第一項及該法施行細則
    第五條第一項規定，即須具有依專業水準可合理期待之安全
    性，始謂適當。被上訴人肯德托兒所於放學前要求上訴人等
    兒童將椅子搬到桌上以利托兒所之打掃工作，顯與托兒所應
    提供之服務性質相違背，且具有危險性。而被上訴人肯德托
    兒所之受僱人黃惠敏在從事教學輔導期間內，未為任何適當
    之管理、輔導措施，亦未對可能發生於教室內之不安全因素
    採取必要之預防作為，致當時未滿六歲之上訴人受傷，自有
    過失，是被上訴人肯德托兒所提供之服務，顯然不符上開條
    文規定之標準，其對上訴人所受之損害，自應負賠償責任。
    而上訴人因臉部受有上述傷害，已支出醫療費用新台幣（以
    下同）六千三百八十元，另經醫師鑑定後，預估上訴人必須
    支出外科整型手術及復健費用五十萬元，始得使其顏面回復
    舊觀；又上訴人尚屬年幼，卻因顏面受損，必須承受他人異
    樣之眼光及長期從事醫療復健之痛苦，其精神上所受打擊自
    屬非輕，爰依消費者保護法第七條第三項規定，請求被上訴
    人肯德托兒所賠償上訴人一百五十萬六千三百八十元。又被
    上訴人肯德托兒所與原審被告國泰世紀產物保險股份有限公
    司（以下簡稱國泰保險公司）訂有公共意外責任保險契約，
    二者約定國泰保險公司對於在被上訴人肯德托兒所之營業場
    所內發生意外而受傷或死亡之人，每人理賠二百萬元。上訴
    人請求被上訴人肯德托兒所賠償之上述金額，未逾被告二者
    所訂上開保險契約約定，國泰保險公司於保險事故發生時應
    理賠之金額，爰依保險法第九十四條第二項規定，請求國泰
    保險公司與被上訴人肯德托兒所為相同數額之給付。為此求
    為判命被上訴人或原審被告國泰保險公司應給付一百五十萬
    六千三百八十元，如其中一名為上開給付，他名當事人於清
    償之範圍內同免給付責任之判決，原審判決駁回上訴人之訴
    ，上訴人提起上訴，上訴聲明為：被上訴人應給付上訴人壹
    佰萬陸仟佰捌拾元整及自起訴狀繕本送達翌日起至清償日
    止，依年息百分之五計算之利息，訴訟費用由被上訴人負擔
    （未對於原審被告國泰保險公司上訴，並於本院審理中就消
    費者保護法第七條第三項規定不再主張）；核其上訴聲明係
    減縮其在第一審之請求，依法勿庸經被上訴人同意，合先敘
    明。
二、被上訴人則以：上訴人於九十年八月二十三日，固因協助被
    上訴人肯德托兒所之老師黃惠敏搬桌椅而不慎碰撞自己臉部
    致傷，惟黃惠敏於事發後立即為上訴人敷藥，並於上訴人當
    日放學時，向上訴人之母戊○○告知上訴人受傷經過，囑咐
    戊○○應帶上訴人前往醫院治療。惟戊○○直至事發三個多
    月後之九十年十二月十七日，始帶上訴人前往醫院檢查，醫
    師於當時亦未檢查出上訴人臉部神經有受傷之情形，迄至九
    十一年八月至九月間，始發現上訴人之顏面神經受損，則上
    訴人所受傷害究與其在被上訴人肯德托兒所因搬桌椅致臉頰
    受傷之事有無相當因果關係？實值存疑。縱上訴人之臉部神
    經受傷係因前揭事故所致，上訴人之法定代理人戊○○與其
    朝夕相處，竟疏於注意，延誤將上訴人送醫之時間，對於上
    訴人所受損害之擴大亦與有過失，依法減免上訴人之賠償責
    任。且上訴人請求之醫療費用中，有部份係由全民健康保險
    給付，惟全民健康保險之保險費係由全體國民繳納，與一般
    商業醫療保險為任意投保之性質有別，為免使上訴人獲得醫
    療給付外之額外利益，其請求被上訴人二人賠償已由全民健
    康保險給付之醫療費用部分，自應予以扣除。又上訴人僅係
    一稚齡兒童，其請求被上訴人等賠償八十萬元之鉅額精神慰
    撫金，顯與其身份、地位與教育程度不相當，應核減至五萬
    元為當等語置辯，對於上訴人之上訴，答辯聲明為：上訴駁
    回。
三、兩造不爭執之事實
    上訴人於八十九年八月二十三日，自其當時就讀之被上訴人
    肯德托兒所放學前，應該托兒所導師黃惠敏之要求，將椅子
    搬上桌面，於搬運椅子之過程中跌倒。上訴人嗣因右側臉頰
    萎縮變形，自同年十二月二十七日起就醫治療。
四、本件之爭點及本院之判斷
    上訴人主張：其右側臉頰之萎縮變形，係因被上訴人肯德托
    兒所未妥善保護及照顧學童，且任令其受僱人在未確定教室
    內安全無虞之情況下，要求上訴人從事搬運椅子之危險行為
    ，其提供之服務顯然不具依專業水準可合理期待之安全性，
    應依消費者保護法第七條第三項規定，就上訴人業已支出之
    醫療費用六千三百八十元、其日後為使顏面回復舊觀所可能
    支出之復健及整型費用五十萬元負賠償責任，另應就上訴人
    因而所受精神上之痛苦賠償慰撫金一百萬元，至被上訴人國
    泰公司依據保險法第九十四條第二項規定，與被上訴人肯德
    托兒所對上訴人負有相同數額之給付義務等情，為被上訴人
    所否認，並以前揭情詞置辯，則本件首應審究者，厥為：上
    訴人所受右臉頰之萎縮變形，與其在該托兒所內搬運桌椅碰
    撞乙事具有因果關係？經查：
    (一)上訴人所提出之國軍臺中總醫院於九十一年九月二十四日
      及九十二年二月六日出具之診斷證明書上，固記載：上訴
      人係因右側面頰後天性萎縮變形，自九十年十二月十七日
      起，至國軍臺中醫院門診追蹤，有該醫院診斷證明書二份
      附卷可稽；惟經原審向上訴人至該醫院就診時之主治醫師
      葉文中查詢上訴人右臉頰萎縮變形之發生原因時，葉文中
      醫師回覆稱：上訴人右臉變形依病史判斷其可能原因為外
      傷性骨折癒合不全所引起，但病人受傷後數年才到本人門
      診，難以排除其他原因所致（先天性半邊小臉或發育不全
      ），建議請教醫學中心的意見等語，有葉文中醫師出具之
      信函一件附卷可稽。原審法院遂向上訴人另行求診之中山
      醫學大學附設醫院及台中榮民總醫院，查詢上訴人右臉頰
      萎縮變形之成因，中山醫學大學附設醫院函覆稱：上訴人
      就診時，家屬並未告知就診前所發生之任何事情，故僅就
      上訴人主訴之症狀作顏面之電腦斷層攝影檢查，結果顯示
      其右側臉變形；至台中榮民總醫院之答覆則為：上訴人右
      臉頰變形之發生原因多為先天性之病變；至於是否跌倒所
      致，文獻上並無此例，此分別有中山醫學大學附設醫院九
      十二年十二月三十日中山醫九二川玉法字第九二一六三六
      號函及檢附之斷層檢查報告，及台中榮民總醫院九十二年
      十二月三日中榮醫企字第０９２０００５９１５號函各一
      件在卷足憑。是以，曾為上訴人診治其顏面所受傷勢之各
      醫院，對於上訴人右臉頰萎縮變形之成因，是否確係因外
      傷所致，皆無法為肯定之判斷，則上訴人主張其臉部之上
      開異常情形，係因九十年八月二十三日在被上訴人肯德托
      兒所內因搬運桌椅跌倒所致，是否屬實，自值存疑。
    (二)次查，證人即被上訴人肯德托兒所僱用之導師黃惠敏於原
      審九十二年八月五日言詞辯論期日到庭證稱：伊於上訴人
      在該托兒所就讀時，擔任上訴人之導師，伊於九十年八月
      二十三日下午放學前，要求小朋友將椅子搬到桌子上，上
      訴人搬椅子時，椅子碰到上訴人的臉，當時上訴人的右臉
      頰有一點紅紅的，但並未流血，伊替上訴人擦消腫的藥，
      且於上訴人之姊姊當日前往該托兒所接上訴人回家時，曾
      告知上訴人之姊姊此事，上訴人於事情發生後仍繼續上課
      ，其臉上之紅腫約數日後即消掉了等語，而兩造就該證人
      上述證言均無爭執，則其證述情節應堪信實。是上訴人雖
      確曾於前揭日期在被上訴人肯德托兒所營業處所內，因搬
      運椅子致右臉頰受硬物碰撞，惟其臉部因而產生之紅腫情
      形既於數日後即已消褪，而由上訴人提出其於上述各醫院
      就診之診斷證明書及醫療費用單據所示，上訴人係在九十
      年十二月十七日，始首度為右臉頰之萎縮變形而就醫，斯
      時距其先前在該托兒所內發生碰撞之日已有數月，則上訴
      人臉部之上述異常情形，非無可能係該段期間內發生之其
      他原因所導致，實難認為必與其在被上訴人肯德托兒所營
      業場所內從事之行為有關。
    (三)至上訴人於原審九十三年三月三十日言詞辯論期日提出之
      中山醫大醫院診斷證明書，於「醫師囑言」欄內雖記載：
      上訴人因外傷造成右側肌肉損傷繼而萎縮等語，惟該診斷
      證明書之出具日期（九十三年三月二十七日），乃在該醫
      院於九十二年十二月三十日以中山醫九二川玉法字第九二
      一六三六號函，對本院查詢事項加以回覆之後，該函文既
      已明確表示：上訴人就診時，家屬並未告知就診前所發生
      之任何事情，且依證人黃惠敏前揭證言，上訴人於九十年
      八月二十三日在肯德托兒所內因搬運椅子過程造成之紅腫
      ，早於事發後數日即已消去；另依上訴人於九十二年九月
      二十四日所具變更聲明狀提出之照片四幀可知，上訴人之
      右臉頰於拍照當時雖略有凹陷，但未見有外傷之痕跡，則
      上訴人於中山醫大醫院出具上開診斷證明書時，臉部縱確
      有外傷，亦顯非上訴人於九十年八月二十三日在肯德托兒
      所內跌倒所造成，是自不得以該診斷證明書之內容，即遽
      認上訴人臉部所受傷害與被上訴人肯德托兒所提供之服務
      有何因果關係。上訴人雖於同一言詞辯論期日，另提出內
      容為上訴人之家人及其外祖父母一家均無顏面殘障情形之
      臺中縣太平市德隆里辦公處證明書及高雄縣鼓山區河邊里
      辦公處證明書各一份，旨欲證明上訴人右臉頰之萎縮變形
      ，並非如臺中榮總前揭函覆意旨所稱係因遺傳所致。然卷
      附臺中榮總九十二年十二月三日中榮醫企字第０９２００
      ０５９１５號函文之主旨全文為：病患邱鈺聰（按即上訴
      人）於九十一年十二月六日及十三日至本院整型外科門診
      ，係為治療其右臉頰之變形；上述異常情形之發生原因多
      為先天性之病變；至於是否跌倒所致，文獻上並無此例，
      請查照」，是該函文並未表示上訴人右臉頰之變形必為遺
      傳所造成，另參酌前述國軍臺中總醫院葉文中醫師之意見
      ，可知上訴人右側臉部之異常，尚有可能源自其他先天性
      因素，則縱上訴人之親屬皆無顏面傷殘之情形，亦無從據
      此推論上訴人右臉頰之萎縮變形必係因九十年八月二十三
      日在肯德托兒所內跌倒所致，從而上開二份證明書仍無法
      證明上訴人上述主張係屬真實。上訴人復未舉出其他證據
      ，證明其右臉頰之萎縮變形，與被上訴人肯德托兒所提供
      之服務之間有任何因果關係，其主張被上訴人肯德托兒所
      之服務存有危險，致其受有損害等情，自難採信。
    (四)嗣上訴至本院後，上訴人再聲請鑑定
      1.從顏面撞擊後，到臉部肌肉出現萎縮（Atrophy）之現
        象，是撞擊後立即會產生或是必須經過一段時間逐漸演
        進（progressive）造成？
      2.就台中榮民總醫院之全部病歷記載，是否有明確記載邱
        童之情形患有先天性疾病（Congenital disease）？倘
        有記載，又係指何種先天性疾病？其醫學文獻之依據為
        何？
      3.本件依據邱童之病歷記載（從病史，就醫記錄及檢查資
        料，含台中國軍總醫院、台中榮民總醫院、中山醫學大
        學附設醫院）能夠完全排除邱童之症狀，非由外傷性所
        引起嗎？
      4.本件邱童於九十年八月二十三日遭受右顏面撞擊。當時
        顏面挫傷而初始僅有瘀腫現象（Ecchymosis），直到併
        發症發生(即顏面肌肉逐漸萎縮)，其父母方於九十年十
        二月十七日帶其到大醫院（台中國軍總醫院）就診，並
        進一步檢查治療，其就醫之過程，就醫學常規而言，合
        理嗎？
      5.本件依病歷記載，台中國軍總醫院、中山醫學大學附設
        醫院及台中榮總部分科別均不排除外傷造成，為何台中
        榮總之回函認為是先天性疾病（回函中記載之就診日期
        亦缺漏不完整），請惠予說明。
      6.以目前醫學文獻技術而言，本件能否從邱童傷勢及其進
        程，而大略的推估受傷日期？
      經衛生署醫事審議委員會鑑定結果，據覆之鑑定意見：
      (1)本案無當時撞擊之病歷資料，無法推論判斷。
      (2)依據台中榮民總醫院之病歷記載，所作診斷有91年3 月
        11日臉部上顎成形不全 (facial maxilla hypoplaxia)
       ；91年3月18日排除Romberg氏症候群、半臉萎縮 (R/O
       Romberg's disease, hemifacial atrophy)。91年3月21
       日後天性肢體畸形，臉頰肌肉萎縮 (Acquired deformit
       iesof limbs, muscle atrophy, check)。91年3月29日
       排除血管炎 (R/O vasculitis)等，所有診斷皆屬症狀描
       述之診斷，或是排除診斷 (R/O)，並未確切認定診斷病
       名，亦未明載是先天性疾病。
     (3)根據病歷記載，並無直接證據排除由外傷所引起。
     (4)因不了解顏面撞擊當時之瘀腫程度，故無法判斷就診過
       程是否合理。
     (5)依據台中榮民總醫院的回函 (93年9月29日)，並無記載
       先天性疾病之用語。根據「在本院之X光檢查並無明顯異
       常」，「若在他院檢查確實有骨折則表示當時撞擊力量
       頗大有可能同時合併皮下軟組織因外力產生之血腫組織
       壞死萎縮而變形」，因而認為「外傷產生之後遺症在消
       腫之後即可被發現，而且是侷限性的，如果病程會繼續
       明顯擴展，則較為少見」，「Romberg氏為重建整形外科
       醫師認為較可能之診斷」。
     (6)病人之臨床病程差異極大，無法推估受傷日期。
     按衛生署醫事審議委員會成員均屬於專精之醫界人士所組
     成，其根據病患之病歷資料作成客觀公允之鑑定，更與兩
     造訴訟並無利害關係，其鑑定結果自屬可信。是台中榮民
     總醫院之病歷記載，所作診斷皆屬症狀描述之診斷，或是
     排除診斷，並未確切認定診斷病名，亦未明載是先天性疾
     病，根據病歷記載，並無直接證據排除由外傷所引起。然
     依上述(三)所載，上訴人於九十年八月二十三日在肯德托兒
     所內因搬運椅子過程造成之紅腫，早於事發後數日即已消
     去；若上訴人之右側臉頰之萎縮變形苟係因九十年八月二
     十三日在因搬運桌椅跌倒碰撞所致，理當持續疼痛，不會
     遲至九十年十二月十七日始發覺首度為右臉頰之萎縮變形
     而就醫，即上開鑑定意見所謂之「外傷產生之後遺症在消
     腫之後即可被發現，而且是侷限性的，如果病程會繼續明
     顯擴展，則較為少見」，故尚難認上訴人之右側臉頰之萎
     縮變形與因搬運桌椅跌倒碰撞所致有相當因果關係，上訴
     人之主張尚不足取。
五、從而，上訴人本於債務不履行規定，請求被上訴人給付壹佰
    萬陸仟佰捌拾元整及自起訴狀繕本送達翌日起至清償日止
    ，依年息百分之五計算之利息，即屬無據，不能准許，應予
    駁回，原審所為上訴人敗訴之判決，核無不合，上訴論旨指
    摘原判決不當，聲明求為廢棄改判，非有理由，應予駁回。
六、本件事證已臻明確，兩造其餘攻擊防禦方法，經核均與本件
    判決結果無影響，爰不分別斟酌論述，附此敘明。
七、據上論結，本件上訴為無理由，依民事訴訟法第四百四十九
    條第一項、第七十八條，判決如主文。
中    華    民    國    95    年    3     月    29    日
                    民事第六庭審判長法  官  林陳松
                                    法  官  王重吉
                                    法  官  鄭金龍
以上正本係照原本作成。
不得上訴。
                                    書記官  陳振海
中    華    民    國    95    年    3     月    30    日
                                                      Ｂ


司法院資訊處製作；財團法人民間司法改革基金會備份。
